【裁判字號】    89,交上易,468
【裁判日期】    900110
【裁判案由】    過失傷害
【裁判全文】
臺灣高等法院刑事判決                          八十九年度交上易字第四六八號
    上  訴  人  甲○○
    即  被  告
    選任辯護人  陳鄭權
                林雅君
右上訴人因過失傷害案件，不服臺灣桃園地方法院八十九年度交易字第一一四號，中
華民國八十九年十月五日第一審判決（起訴案號：臺灣桃園地方法院檢察署八十九年
度偵字第一九六七號）提起上訴，本院判決如左：
        主  文
原判決撤銷。
甲○○因過失傷害人致重傷，處有期徒刑陸月，如易科罰金以參佰元折算壹日。
        事  實
一、甲○○於民國（下同）八十九年十月九日中午十二時十五分許，駕駛乙部Ｋ５－
    １４３７號自小客車，行經桃園縣觀音鄉富林村六鄰二十號前，自石梅化工廠方
    向該支線道欲左轉往觀音鄉○○路方向行駛，該路口為無號誌且其行車車道為支
    線道，其欲左轉之車道則為幹線道，甲○○本應依道路交通安全規則第一百零二
    條第一項第二款：「車輛行至無號誌之交叉路口，支線道車應暫停讓幹線道車先
    行」，九十四條第三項：「汽車行駛時，駕駛人應注意車前狀況，隨時採取必要
    之安全措施」之規定，以避免危險之發生，且依當時外界客觀情形又無不能注意
    之情事，並有預見可能性及迴避可能性，詎甲○○竟疏未保持客觀之必要注意義
    務，由支線道駛出（自石梅化工廠方向），於經過前址桃園縣觀音鄉富林村六鄰
    二十號前該交叉路口時（丁字路口），見丁○○駕駛乙部ＬＲ－０３６６號自小
    客車由富林村往新坡方向行駛，竟未暫停讓幹線道車先行，致於前開交叉路口前
    ，與行經該無號誌交叉路口未減速慢行之丁○○發生撞擊，使坐於前述該部ＬＲ
    －０３６６號自小客車右前座之丙○○因此撞擊而受有頭部外傷、硬腦膜下出血
    、癲癇發作、第二頸椎骨折與脾臟裂傷第二級等傷害，另因腦外傷、腦壓升高，
    致雙側視神經病變，使右眼視力僅眼前一公尺可辨手指數，左眼視力僅餘光覺，
    而達毀敗視能之重傷害程度。甲○○於案發後向前來處理之司法警察桃園縣警察
    局大園分局警員乙○○自承為肇事者，並接受調查，而不逃避接受裁判。
二、案經丙○○法定代理人戊○○訴由桃園縣警察局大園分局報請臺灣桃園地方法院
    檢察署檢察官偵查起訴。
        理  由
一、訊據被告甲○○固不否認伊有於前揭犯罪事實欄所載時、地駕駛該部Ｋ５－１４
    ３７號自小客車與證人丁○○所駕該部ＬＲ－０３６６號自小客車發生撞擊之情
    ，惟矢口否認有過失致重傷害之犯行，辯稱略以：「於行經前述該交叉路口時，
    有暫停讓幹線道車先行（即證人丁○○所駕該部ＬＲ－０３６６號自小客車），
    是本件肇事責任，應歸責證人丁○○超速駕駛及未注意車前狀況所致，又證人丁○○駕駛汽車搭載六歲幼童，未按道路交通安全規則第八十九條第四款之規定，
    竟將被害人丙○○置坐於右前方乘客位置，且未繫上安全帶，致被害人丙○○撞
    及前方硬體，因而受有重傷害，足徵本件肇事主因，乃證人丁○○將被害人丙○○置坐於汽車右前座所致，果證人丁○○依道路交通安全規則第八十九條第四款
    規定，將被害人丙○○置坐於小客車後座，當即不致發生此重傷害，依此推之，
    被害人丙○○所受之重傷害與被告之駕駛行為間，實無因果關係之聯絡，再既無
    因果關係之聯絡，伊當無過失可言，是檢察官未予詳察，遽行起訴顯有不當」云
    云。
二、惟查：
(一)、被告甲○○於八十九年十月九日中午十二時十五分許，駕駛乙部Ｋ５－１４３７
    號自小客車，行經桃園縣觀音鄉富林村六鄰二十號前，自石梅化工廠方向該支線
    道欲左轉往觀音鄉○○路方向行駛，未應注意車輛行至無號誌之交叉路口，支線
    道車應暫停讓幹線道車先行，以避免危險之發生，且依當時外界客觀情形又無不
    能注意之情事，並有預見可能性及迴避可能性，詎被告甲○○竟疏未保持客觀之
    必要注意義務，由支線道駛出（自石梅化工廠方向），於經過前址桃園縣觀音鄉
    富林村六鄰二十號前該交叉路口時（丁字路口），見丁○○駕駛乙部ＬＲ－０３
    ６６號自小客車由富林村往新坡方向行駛，竟未暫停讓幹線道車先行，致於前開
    交叉路口前，與行經該無號誌交叉路口未減速慢行之丁○○發生撞擊，使坐於前
    述該部ＬＲ－０３６６號自小客車右前座之丙○○因此撞擊而受有頭部外傷、硬
    腦膜下出血、癲癇發作、第二頸椎骨折與脾臟裂傷第二級等傷害，另因腦外傷、
    腦壓升高，致雙側視神經病變，使右眼視力僅眼前一公尺可辨手指數，左眼視力
    僅餘光覺，而達毀敗視能之重傷害程度等情，業據證人丁○○分別於偵查、原審
    、本院調查指陳明確，其指陳略為：「我直行沒看到被告的車子，行經該路口三
    、四尺前才看到被告的出車子，要閃避已來不及。（車速）三、四十公里。他的
    車頭已進入我的道路內，若沒出來，就不可能發生車禍」、「其行駛至前述桃園
    縣觀音鄉富林村六鄰二十號該交叉路口前（丁字路口），被告突自往石梅化工廠
    該支線道駛出，且被告因車頭已進入其車道內，其始閃避不及，而與被告所駕該
    部自小客車發生撞擊」等語（偵查卷第二五頁）。
(二)、丁○○陳稱其車速約三、四十公里，被告以撞擊修復費情形，辯稱丁○○之車速
    為六、七十公里，另於警訊辯稱係鐘生源撞擊其已停止之車，然查，本件正確之
    撞擊情形為被告所駕小客車之左前車頭撞擊丁○○所駕小客車之右前車頭（道路
    交通事故調查報告表所繪之撞擊圖與相片不符，所繪二車撞擊情形自不得為事證
    ，應應以偵查卷第十八頁所示現場相片為依據），此有清楚之現場相片在卷可查
    （偵查卷第十八頁），是被告前開辯解已屬無憑。又證人乙○○即桃園縣警察局
    大園分局草漯派出所警員（現任職於桃園縣警察局大園分局警備隊）證稱略以：
    「本件事故現場係無號誌之交叉路口（丁字路口），幹線道係由富林村往新坡方
    向（即證人丁○○行進方向），支線道係往石梅化工廠方向（即被告行進車道）
    」等語，另現場相片亦清楚顯示被告之車道為支道，丁○○之行車車道為幹線道
    （偵查卷第十八頁反面、原審卷第四五頁現場相片四張），是被告辯稱該址並無
    所謂「幹」「支」線之分云云，亦與事證不合，且依前開事證，足徵係在支道線
    行車之被告，未依規定讓在幹線道行車之丁○○，是被告顯違反道路交通安全規
    則第一百零二條第一項第二款：「車輛行至無號誌之交叉路口，支線道車應暫停
    讓幹線道車先行」與第九十四條第三項：「汽車行駛時，駕駛人應注意車前狀況
    ，隨時採取必要之安全措施」之規定甚明，另修理費與毀損情形及車輛之價值有
    關，但與車速無任何關連，被告將修理費之請求數額，解為車速六、七十公里，
    亦乏憑據。
(三)、被告雖辯稱略以：「自往石梅化工廠該條小路駛出時，有先看路鏡，嗣再徐徐駛
    出，迨伊見有來車（即證人丁○○所駕該部自小客車），隨停止未再前進」云云
    ，惟如被告所辯：「自往石梅化工廠該條小路駛出時，既有先看路鏡，嗣再徐徐
    駛出，迨見有來車，當即停止未再行進」等情為真，則為何被告所駕該部自小客
    車之車頭會進入幹線道道路約五分之二之距離（見偵查卷第十八頁相片與八十九
年三月二十三日於原審提辯護意旨狀），且被告如於路面邊線外停止等候幹線道
    或其行駛之速度甚為緩慢，則被告自路鏡看見來車時，按理應當甚為容易煞停，
    為何仍會侵入幹線道之道路約五分之二之距離，是被告所辯顯與事證不合，其有
    失亦明。
(四)、本件車禍事故經送請臺灣省桃園縣區車輛行車事故鑑定委員會及臺灣省車輛行車
    事故覆議鑑定委員會鑑定之結果，亦認本件肇事原因為：被告駕駛自小客車，行
    經無號誌交叉路口，由支線道駛出未暫停讓幹道車先行，為肇事主因，證人丁○○駕駛自小客車，行經無號誌交叉路口，未減速慢行，為肇事次因，有臺灣省桃
    園縣區車輛行車事故鑑定委員會八十九年五月二十九日八九府車鑑桃字第八九○
    五二六號鑑定意見書，及臺灣省車輛行車事故覆議鑑定委員會八十九年八月五日
    府覆議字第八九一一五五號函各乙紙在卷可稽，被告雖質疑鑑定報告未就剎車痕
    與車速等作判斷，但依現場相片所示，並無剎車痕（偵查卷第十八頁），而依二
    車撞擊情形為在支道之被告所駕小客車左前車頭撞擊丁○○所駕小客車右前車頭
    之清楚相片（偵查卷第十八頁），已堪認被告在支道行車未注意車前狀況與未讓
    幹線道車，是其所辯亦不可採。
(五)、按刑法上之過失犯，必須危害之發生，與行為人之欠缺注意，具有因果聯絡關係
    ，始能成立。至行為人之過失，與被害人自己之過失，併合而為危害發生之原因
    時，雖不能阻卻其犯罪責任，但僅被害人之過失為發生危害之獨立原因者，則行
    為人縱有過失，與該項危害發生之因果關係，已失其聯絡，自難令負刑法上過失
    之責（最高法院二十三年度上字第五二二三號判例）。又過失責任之有無，應以
    行為人之懈怠或疏虞與結果之發生，有無相當因果關係為斷，所謂相當因果關係
    ，即以所生之結果觀察，認為確因某項因素而惹起，又從因素觀察，認為足以發
    生此項結果，始克當之（最高法院五十八年度台上字第四０四號判例）。而刑法
    上之過失，其過失行為與結果間，在客觀上有相當因果關係始得成立。所謂相當
    因果關係，係指依經驗法則，綜合行為當時所存在之一切事實，為客觀之事後審
    查，認為在一般情形下，有此環境、有此行為之同一條件，均可發生同一之結果
    者，則該條件即為發生結果之相當條件，行為與結果即有相當之因果關係。反之
    ，若在一般情形下，有此同一條件存在，而依客觀之審查，認為不必皆發生此結
    果者，則該條件與結果不相當，不過為偶然之事實而已，其行為與結果間即無相
    當因果關係（最高法院七十六年台上字第一九二號判例）。被害人丙○○因坐於
    丁○○所駕小客車前座，受被告駕車撞擊丁○○所駕小客車，致受有頭部外傷、
    硬腦膜下出血、癲癇發作、第二頸椎骨折與脾臟裂傷第二級等傷害，另因腦外傷
    、腦壓升高，致雙側視神經病變，使右眼視力僅眼前一公尺可辨手指數，左眼視
    力僅餘光覺，而達毀敗視能之重傷害程度，亦有長庚紀念醫院林口醫學中心八十
    八年十一月五日、八十九年一月十四日及八十九年一月十七日診斷證明書各乙紙
    與該院八十九年六月三日（八九）長庚院字第○一五六號函乙紙附卷（原審卷第
    五六頁）足稽，則依前開說明，其所受傷害，與被告之過失行為顯有因果關係，
    被告辯稱其無過失另被害人所受之傷害甚而癲癇發作等與其肇事行為無關，因丙○○之前開傷害係被告駕車撞擊丙○○所搭乘之車所生之結果，是其所辯已難信
    採。且自因果關聯判斷觀之，如果欠缺始作俑者，結果並非即不發生，並非流程
    中中間因素的序列就會變動，則行為與結果顯然都不能歸溯於行為人，反之，如
    果沒有這個始作俑者，結果即不可能發生，或者循不同途徑發生，則有充分理由
    認為結果為行為人之行為所造成，則應歸責於行為人，查證人丁○○縱將被害人
    丙○○置坐於右前座，然被告果無自支線道駛出，未暫停讓幹線道車先行之情，
    則顯然不致與證人丁○○所駕該部自小客車發生撞擊，被害人當不致受有如前揭
    犯罪事實欄所載之重傷害，足見，如認被告行為與被害人丙○○所受重傷害結果
    間欠缺因果關聯，所稱與因果關係之推論不符。其次，原則上假設因果流程不能
    排除真正因果流程作用而排除歸責，除非真正因果流程自然力之作用，為其他人
    的行為所修正，並且作了對被害人不利的修正，亦即實質上已改變了因果條件，
    疏則其他人的行為已取代了原有的因果流程，而使原行為危險性被排除，查證人
    丁○○將被害人丙○○置坐於右前座之行為，既未實質改變因果條件或提前使風
    險增加（被害人丙○○確因被告之撞擊而受有前述重傷害，且果無被告之撞擊，
    被害人丙○○縱坐於右前座，亦不致受有如此之重傷害），堪信被告所主張之假
    設因果流程顯尚難以排除真正因果流程，且因被告製造了一個不被容許之風險（
    即自支線道駛出未暫停讓幹線道車先行），而這個風險在構成要件結果中實現，
    則被告之行為自難認不具客觀可歸責性，又證人丁○○駕駛自小客車行經無號誌
    交叉路口未減速慢行，固亦難謂無過失可言，然尚難據此即率解免被告之過失罪
    責，且依上說明，被告既有過失，是被告另辯稱丙○○未繫安全帶致生此傷害等
    情，亦難以此免其過失責任。
(六)、綜上，本件事證明確，被告所辯應屬推諉而不可採，其犯行洵堪認定，應予依法
    論科。
三、查刑法第十條第四項第一款規定：「稱重傷者，謂左列傷害：一毀敗一目或二目
    之視能」，本件因被告之過失行為致被害人丙○○因此受有頭部外傷、硬腦膜下
    出血、癲癇發作、第二頸椎骨折與脾臟裂傷第二級等傷害，另因腦外傷、腦壓升
    高，致雙側視神經病變，使右眼視力僅眼前一公尺可辨手指數，左眼視力僅餘光
    覺，而達毀敗視能之重傷害程度， (見卷附診斷書與長庚醫院函，與原審卷第八
    六頁之丙○○重度視障中華民國身心障礙手冊），而使被害人丙○○之視力功能
    效用悉行喪失，尚難認未達毀敗視能之重傷害程度，第二百八十四條第一項後段
    之過失致重傷害罪。被告於案發後向前來處理之司法警察桃園縣警察局大園分局
    警員乙○○自承為肇事者，並接受調查，而不逃避接受裁判，業據乙○○證述在
    卷（本院卷第二三頁），已合於刑法第六十二條前段所定對於未發覺之犯罪自首
    而接受裁判之要件，應依該條規定減輕其刑。
三、原審予被告以論罪科刑固非無見，惟查：(一)、被告係自首，依刑法第六十二條前
    段規定需減輕其刑。(二)、被害人所受傷害尚有脾臟裂傷第二級之傷害，原審未予
    審酌，容有未洽，是被告上訴意旨以丁○○超速、其無有過失、係自首等詞，指
    摘原判決不當，除所陳自首外其他部分雖無理由，然原判決既有可議，自應將原
    判決予以撤銷改判，爰審酌被告之智識程度、過失程度、犯罪對被害人所生損害
    、犯後態度及迄未能和解、鑑定結果丁○○亦有疏失為肇事次因等一切情狀，量
    處有期徒刑陸月，如易科罰金以參佰元折算壹日，被告犯後推諉責任，未與被害
    人和解，是其聲請宣告緩刑，顯無理由，併此敘明。
據上論斷，應依刑事訴訟法第三百六十九條第一項前段、第三百六十四條、第二百九
十九條第一項前段，刑法第二百八十四條第一項後段、第四十一條、第六十二條前段
、罰金罰鍰提高標準條例第一條前段、第二條，判決如主文。
本案經檢察官王安明到庭執行職務。
中    華    民    國    九十      年      一        月        十        日
              臺灣高等法院刑事第七庭
                                  審判長法  官 吳  啟  民
                                        法  官 林  瑞  斌
                                        法  官 施  俊  堯
右正本證明與原本無異。
不得上訴。
                                        書記官 顏  志  豪
中    華    民    國    九十      年      一        月        十        日
附錄：本判決論罪科刑法條全文
刑法第二百八十四條：
因過失傷害人者，處六月以下有期徒刑，拘役或五百元以下罰金。致重傷者，處一
年以下有期徒刑，拘役或五百元以下罰金。
從事業務之人，因業務上之過失傷害人者，處一年以下有期徒刑、拘役或一千元以下
罰金。致重傷者，處三年以下有期徒刑，拘役或二千元以下罰金。


司法院資訊處製作；財團法人民間司法改革基金會備份。
